臺灣雲林地方法院刑事判決　　　　　　　　　　　　　九十三年度簡上字第二三號
　　上　訴　人　戊○○
　　即　被　告
　　選任辯護人　陳中堅律師
　　上　訴　人　乙○○
　　即　被　告
右上訴人即被告因竊盜等案件，不服本院斗六簡易庭九十二年度六簡字第三五一號中
華民國九十二年九月十日第一審簡易判決（起訴案號：台灣雲林地方法院檢察署九十
二年度偵字第一七二四號），提起上訴，並經檢察官當庭擴張事實，本院管轄之第二
審合議庭認應依通常程序審理，逕為第一審判決如左︰
    主  文
原判決撤銷。
戊○○、乙○○均無罪。
    理  由
壹、程序方面：
    本案檢察官原係聲請以簡易判決處刑，並經本院斗六簡易庭為第一審判決，但被
    告因為應受無罪判決，依刑事訴訟法四百五十二條、第四百五十一條之一第四項
    但書第三款規定，原應適用通常程序審判，不得以簡易判決處刑，本院管轄之第
    二審合議庭依同法第四百五十五條之一第三項、第三百六十九條第二項規定，逕
    為第一審判決。
貳、實體方面：
一、公訴要旨：
（一）公訴事實：
  １、被告戊○○是長鴻營造股份有限公司（下稱長鴻公司，長鴻公司負責承攬興建
      雲林縣東西向快速道路台西古坑線Ｅ５０６標工程，下稱該工程，工地事務所
      位於雲林縣斗南鎮○○里○○路二五二之一號，下稱該工地）之模板、鋼筋、
      混泥土澆注承包商；ＴＯＮＫＨＡＭＳＯＮ  ＰＨＩＣＨＩＴ（下稱ＰＨＩＣ
      ＨＩＴ）、ＭＵＥＮＰＡＴ  ＰＯＯＭ（下稱ＰＯＯＭ）、ＪＡＮＳＡＭＲＯ
      ＮＧ  ＳＡＹＡＮ（下稱ＳＡＹＡＮ）及ＨＡＦＡＩＮＵＡ  ＳＡＫＳＩＴ（
      下稱ＳＡＫＳＩＴ）等四人係長鴻公司依法申請僱用來台之泰籍勞工，長鴻公
      司並將上開四名泰籍勞工撥派給戊○○，由戊○○指揮管理承包工程之施工（
      但四名泰籍勞工之薪水仍由長鴻公司負責撥給）；被告乙○○則為址設雲林縣
      虎尾鎮○○里○○路四一八之一號「統進資源回收場」之負責人。
  ２、被告戊○○與泰籍勞工ＰＨＩＣＨＩＴ共同基於意圖為自己不法所有之概括犯
      意聯絡，分別為左列犯行：
    (1)民國九十一年十月間某日，戊○○、ＰＨＩＣＨＩＴ及綽號「阿連」之泰籍勞
      工（已返回泰國），駕駛戊○○所有未懸掛車牌號碼之十五噸吊卡車，至該工
      地後，以利用吊卡車上之機械吊臂，吊起裝載於卡車上之方式，竊取長鴻公司
      所有堆放於該工地之鋼筋（數量不詳），得手後旋運往「統進資源回收場」出
      售，販賣所得款項均歸戊○○所有，戊○○則以加記ＰＨＩＣＨＩＴ一點五小
      時之加班時間作為代價。乙○○明知戊○○於右揭時、地載運前來出售之鋼筋
      係來路不明之贓物，竟仍基於故買贓物之概括犯意，以顯不相當之價格（每公
      斤新臺幣【下同】二元至四點七元不等），故買上開鋼筋。
    (2)九十一年十一月，戊○○、ＰＨＩＣＨＩＴ、綽號「阿連」及「砂榮」之泰籍
      勞工（已返回泰國），駕駛戊○○所有未懸掛車牌號碼之十五噸吊卡車，至該
      工地後，以利用吊卡車上之機械吊臂，吊起裝載於卡車上之方式，竊取長鴻公
      司所有堆放於該工地之重型支撐架四支，得手後旋運往「統進資源回收場」出
      售，ＰＨＩＣＨＩＴ、「阿連」、「砂榮」每人各分得二百元，餘均歸戊○○
      所有。乙○○明知戊○○於右揭時、地載運前來出售之重型支架係來路不明之
      贓物，竟仍基於故買贓物之概括犯意，以顯不相當之價格（每公斤二元至四點
      七元不等），故買上開重型支撐架。
    (3)九十二年一月二十一日，戊○○、ＰＨＩＣＨＩＴ及「阿連」，駕駛戊○○所
      有未懸掛車牌號碼之十五噸吊卡車，至該工地後，以利用吊卡車上之機械吊臂
      ，吊起裝載於卡車上之方式，竊取長鴻公司所有堆放於該工地之鋼板二片（長
      、寬各為二點五公尺和一點五公尺），得手後旋運往「統進資源回收場」出售
      ，販賣所得款項均歸戊○○所有，戊○○則以加記ＰＨＩＣＨＩＴ零點五小時
      之加班時間及請吃東西作為代價。乙○○明知戊○○於右揭時、地載運前來出
      售之鋼板係來路不明之贓物，竟仍基於故買贓物之概括犯意，以顯不相當之價
      格（每公斤二元至四點七元不等），故買上開鋼板。
    (4)九十二年一月二十六日，戊○○、ＰＨＩＣＨＩＴ及「阿連」，駕駛戊○○所
      有未懸掛車牌號碼之十五噸吊卡車，至該工地後，以利用吊卡車上之機械吊臂
      ，吊起裝載於卡車上之方式，竊取長鴻公司所有堆放於該工地之鋼板七片（長
      、寬各為二點五公尺和一點五公尺），得手後旋運往「統進資源回收場」出售
      ，ＰＨＩＣＨＩＴ及「阿連」各分得五百元（戊○○並有請吃東西），餘均歸
      戊○○所有。乙○○明知戊○○於右揭時、地載運前來出售之鋼板係來路不明
      之贓物，竟仍基於故買贓物之概括犯意，以顯不相當之價格（每公斤二元至四
      點七元不等），故買上開鋼板。
    (5)九十二年一月二十九日，戊○○、ＰＨＩＣＨＩＴ及「阿連」，駕駛戊○○所
      有未懸掛車牌號碼之十五噸吊卡車，至該工地後，以利用吊卡車上之機械吊臂
      ，吊起裝載於卡車上之方式，竊取長鴻公司所有堆放於該工地之鋼板六片（長
      、寬各為二點五公尺和一點五公尺），得手後旋運往「統進資源回收場」出售
      ，ＰＨＩＣＨＩＴ及「阿連」除各分得一千元外，戊○○並加記ＰＨＩＣＨＩ
      Ｔ及「阿連」一小時之加班時間（戊○○並有請吃東西），餘均歸戊○○所有
      。乙○○明知戊○○於右揭時、地載運前來出售之鋼板係來路不明之贓物，竟
      仍基於故買贓物之概括犯意，以顯不相當之價格（每公斤二元至四點七元不等
      ），故買上開鋼板。
  ３、檢察官當庭擴張部分：九十二年二月二十五日下午八時五十分許，ＰＨＩＣＨ
      ＩＴ基於前開意圖為自己不法所有之概括犯意，與泰籍勞工ＰＯＯＭ、ＳＡＹ
      ＡＮ及ＪＳＡＫＳＩＴ等三人，共同基於意圖為自己不法所有之犯意聯絡，駕
      駛戊○○所有未懸掛車牌號碼之十五噸吊卡車，至該工地後，以利用吊卡車上
      之機械吊臂，吊起裝載於卡車上之方式，竊取長鴻公司所有堆放於該工地之Ｈ
      型鋼骨（３５０乘３５０ｍ／ｍ）三支、重型支撐架二十支，得手後旋運往「
      統進資源回收場」出售，乙○○明知係來路不明之贓物，仍基於故買贓物之概
      括犯意，以五千元之價格故買之。
（二）起訴法條：被告戊○○係犯刑法第三百二十條第一項、被告乙○○係犯同法第
      三百四十九條第二項。
（三）起訴證據：
  １、被害人丁○○之指訴。
  ２、同案被告ＰＨＩＣＨＩＴ於警訊、偵查中之供述，及同案被告乙○○於偵查中
      之供述。
  ３、同案被告ＰＯＯＭ、ＳＡＹＡＮ及ＳＡＫＳＩＴ於警訊之供述。
  ４、證人己○○、庚○○於偵查中之證述。
  ５、照片三十七張。
  ６、贓物認領保管收據八張。
二、本院的判斷：
（一）被告戊○○辯稱：
  １、依據被告所借用之東冠土木包工業之牌照與長鴻公司所訂立之工程合約第十四
      條規定，所有已完成或未完成之承攬作業成果及到場材料等，被告均須負保管
      責任，如有損失亦由被告方面負責，被告因為遺失鋼筋被長鴻公司扣了二十四
      萬六千九百八十九元，也因為工地遺失水溝蓋，被扣六十一萬八千三百二十一
      元，被告不可能竊取或教唆外勞竊取日後自己需要負賠償責任的物品，而以低
      價出售給資源回收場。
  ２、被告曾賣給乙○○廢鐵，然此係徵得工地主任庚○○之同意。
  ３、起訴書所稱長二點五公尺、寬一點五公尺之鋼板，從長鴻公司財產盤點清冊觀
      之，並非長鴻公司之資產。
（二）被告乙○○辯稱：
  １、被告經常進入長鴻公司集料場購買廢鐵，其中二十公噸以上就有三、四次，十
      公噸以上已無法確定有多少次。如果需要幫忙搬運，長鴻公司也是叫外勞幫忙
      。長鴻公司集料場之工材，因為是標到工程後才量身定作，工程到達一定進度
      即無法使用，多餘的工材因保管困難以及保管所費成本過高，其他工程再使用
      的機會也不大，所以都計算在耗材裡面，當廢鐵出賣，但是在一般人眼中，就
      算有些許損壞，也可重複使用，被告並不知道是贓物。
  ２、被告用以搭建屋頂即起訴書所指九十二年三月十八日長鴻公司失竊的Ｃ型鋼，
      原係被告在九十一年合法購買，數量有二十多公噸，而在該年年底搭建屋頂，
      時間上相差數月。
  ３、九十一年與九十二年初的廢鐵價格單價漲至四點七元，是二十年來最高價，被
      告以市場價格為參考，回收廢鐵或堪用工材，以廢鐵資源而論，價格上和本來
      就與新製品相差數倍，並非以不相當之低價收購。
  ４、九十一年十月至九十二年二月二十五日，長鴻公司的員工在資源回收場賣廢鐵
      有數十次之多，就九十二年二月二十五日當天就有六次，而且是開長鴻公司的
      貨車，長鴻公司的員工開該公司的車，從公司集料場出貨，且單天就有六次，
      被告根本無從認定是否為贓物。
  ５、被告在先前亦曾向其他營造公司買進工字鐵、鐵模、烤漆浪板、鐵板、鐵桶、
      白鐵桶等物品，該批物品與長鴻公司失竊物品相較，更屬新貨，當時對方也稱
      以後用不了留著也沒用，被告確實無法單以物品外觀來判斷是否為贓物。
（三）經查：
  １、被告戊○○部分：
    (1)被告向長鴻公司借用鋼板、鋼筋等物品，並負有保管責任，如有欠缺須負賠償
      責任等情，業據證人己○○於本院證稱：「重型支撐架、Ｈ型鋼、Ｃ型鋼這些
      都不是他保管的範圍，只是他需要什麼東西，我們就可以借給他，到底施工期
      間借了多少東西我也不清楚」、「鋼筋的部分是我們提供給他們，他們需要保
      管」（本院審理卷第六十七頁）。另證人庚○○於本院亦證稱：「一般來講，
      重型支撐架他用不到，他用到的應該是鋼板，但鋼板會來向我們借，而且還必
      須寫借據」（本院審理卷第六十九頁背面）、「有這回事，當時領到鋼筋的時
      候，我們會轉到下包，如果有失竊或超過就是要他們自行負責，這是根據合約
      第十四條上面的規定」（本院審理卷第七十一頁背面）。此外復有長鴻公司就
      該工程與東冠土木包工業簽訂之工程合約一份（本院審理卷第八十一頁至第八
      十七頁）、記載品名為「鋼筋材料款、管理費」、「鋼筋超領、鋼筋下腳料、
      遺失鑄鐵蓋版」之長鴻公司開立給東冠土木包工業之統一發票二紙（本院審理
      卷第九十四頁、第九十五頁）在卷可稽。據上證人證述之情節與書證資料，可
      以認定，被告對於該工程所用之鋼筋，以及向長鴻公司借用之鋼板均負有保管
      責任，工程施作中之鋼筋如有超用或遺失，或者簽立借據借用之鋼板如有遺失
      ，都必須對長鴻公司負賠償責任，而由工程款中扣除。因此，被告實無自我損
      害之必要，將鋼筋或鋼板以低價賣給乙○○，卻使自己負損害賠償責任。
    (2)再長鴻公司所雇用之外籍勞工，其加班費用之負擔，據證人庚○○稱：「一般
      來講的話，都是針對工作上，但是如果夜間有加班的話，加班費用都是由我們
      付，但我們會從他們承包款項裡面扣除」、「（問：這筆加班費後來還是會算
      到包商身上？）答：是的」（本院審理卷第七十頁背面）。因此，起訴書所稱
      被告以記外籍勞工加班時數為代價，實則此費用將來還是由被告負擔，則承上
      所論述，被告以資源回收物品之低價，將自己終究要負賠償責任之保管物品賣
      出，還要自行額外負擔外籍勞工的加班費用，此種對己自損之行為，實難想像
      會成立竊盜犯行。
    (3)同案被告ＰＨＩＣＨＩＴ在偵查及警訊中，固指係與被告共同犯罪，然ＰＨＩ
      ＣＨＩＴ在警訊中所稱：「是老闆戊○○叫我偷運長鴻營造公司所有之鐵材外
      出販賣的。共計偷竊六次運鐵材外出販賣」、「是於九十二年一月廿一、廿六
      、廿九日及二月廿五日等，另二次時間不記得，地點均是在斗南鎮新崙里長鴻
      公司之工地」「我三次（指上開一月廿一、廿六、廿九日）共偷竊十六片鋼板
      運至工地旁邊混凝土工場藏放，再由戊○○與我運載外出販賣。共販賣多少錢
      我不知道」（警卷第十二頁背面至第十三頁）。同案被告ＰＨＩＣＨＩＴ上開
      自述與被告戊○○共同犯罪六次，然對於最末九十二年二月二十五日被查獲之
      竊盜與販賣情形，卻又表示當次共賣得五千元，由其與泰籍勞工ＰＯＯＭ、Ｓ
      ＡＹＡＮ及ＪＳＡＫＳＩＴ四人，每人分一千元，另一千元共同喝酒花用（警
      卷第十三頁），顯然戊○○在該次竊盜犯行中，非但未分擔任何犯罪行為，也
      未分得任何犯罪利益，因此起訴意旨就此部分亦未將戊○○認定為共犯，則Ｐ
      ＨＩＣＨＩＴ於警訊、偵查中所稱，與被告共同犯罪六次，顯已有瑕疵。至於
      其他同案被告ＰＯＯＭ、ＳＡＹＡＮ及ＳＡＫＳＩＴ之供述，均僅就其參與之
      九十二年二月二十五日竊盜犯行為供述，並未指認被告有何竊盜犯行，自無從
      作為被告犯罪之事證。
    (4)再者對於警卷所附贓物認領保管收據及贓物領據所列物品，是否即均屬長鴻公
      司遺失之物品，證人己○○於本院審理時證稱：「Ｃ型鋼部分（警卷第三十七
      頁贓物領據）我們公司沒有，那是屬於下包公司昭明興業社的」、「當時在警
      察局我有向警察說，那不是我們的，但我們有問過昭明，他說他們有這個東西
      ，有無失竊，我不知道，所以才向警察這樣說」（本院審理卷第六十二頁）、
      「東西是不是我們的，都是按照泰勞說的，因為我們都會問泰勞，問哪些東西
      是我們的，我們不可能一樣一樣去噴長鴻營造的」（本院審理卷第六十八頁背
      面），顯然證人判斷是否屬於長鴻公司所有之物品，並非依據該公司財產登記
      清冊，或物品上有何足資辨識之特徵，而係聽任外籍勞工指認，其指認是否均
      屬事實，並非毫無疑義。且上開贓物認領保管收據及贓物領據所列尚包括污水
      處理槽、復工鈑等非屬起訴書所列被告竊盜之物品，因此贓物認領保管收據及
      贓物領據所列之物品，是否全部都是長鴻公司所有而遭被告竊取之物品，亦有
      疑義。
    (5)另同案被告乙○○於偵查中雖陳稱「（檢察官問：他們二個人有沒有一起去賣
      過鋼筋、重型支撐架、鋼板？有沒有？）答：二個一起喔！應該有吧」（本院
      九十三年十一月十八日勘驗偵查錄音帶結果，見審理卷第一百五十九頁背面）
      。然其在本院中又以證人身份證稱「（問：你認識他這段期間，他是否曾經拿
      東西去你的回收場賣？）答：有過」、「（問：是否還記得他賣你什麼東西？
      ）答：都是廢鐵」、「（問：次數幾次？）忘記了，但是都是外勞在賣比較多
      ，老闆賣得比較少」、「（問：剛剛講都是外勞比較多，是外勞也有載運廢鐵
      賣你？）答：是的」、「（問：戊○○是否跟他的外勞一起拿東西去賣你？）
      答：是的」、「（問：他是否也單獨拿過東西去賣你？）答：印象中沒有」、
      「（問：跟外勞一起去賣得，都是什麼東西？）答：雜七雜八的，都是廢鐵類
      」、「（問：廢鐵是指什麼？）答：指新材剪完之後，所剩下的材料，還有廢
      鐵板、廢材」、「（問：他一次載運去賣你，一次可以賣多少錢？）答：最多
      也一、二千元而已，因為那時的鐵價不高」（本院審理卷第一百十一頁背面至
      第一百十二頁背面）。然而被告曾經受允許將廢鐵出賣給乙○○，此已據證人
      庚○○於本院證稱：「我任職期間，有一次在一五八甲線，當時敲除的廢鋼筋
      洗車台我有向公司報告，讓戊○○拿出去賣，但數量上無法確定」（本院審理
      卷第七十一頁）。因此，被告曾經在受長鴻公司允許之情形下，將廢鐵等物品
      販售給乙○○，亦可認定。則乙○○在偵查中對於檢察官所詢問概括性問題所
      作答案，相較其在本院中所作對被告有利之證詞，以及印證庚○○所述情節，
      本院認為乙○○之偵查供述，尚不足令本院形成戊○○確實犯罪之心證。
    (6)綜上論述，檢察官所提出之證據，無從說服法院形成被告戊○○有罪之心證，
      基於無罪推定之原則，自應為洪進煌無罪判決之諭知。
  ２、被告乙○○部分：
    (1)被告除向洪進煌及外籍勞工購入廢鐵等材料外，並曾向同屬從事營造工程之昭
      明企業社甲○○收購輕型鋼及細鋼等物品，此業據甲○○於本院證述明確（本
      院審理卷第九十九頁至第一百零三頁），並有相片二張在卷可稽（本院審理卷
      第一百二十六頁），而甲○○所出售之輕型鋼（即Ｃ型鋼），被告亦用之於搭
      建屋舍，此由上開相片可知，起訴書誤認為該Ｃ型鋼為長鴻公司所有（長鴻公
      司並無Ｃ型鋼，見前述１之(4)己○○證詞），並認為被告用以搭建屋頂，堅固
      耐用美觀，而推論被告有贓物之認識，應有誤解。
    (2)再者依警卷所附被告經營之「統進資源回收場」現場相片（警卷第四十一頁至
      第四十三頁、第四十六頁至第五十三頁），該處粗細不等之鐵條、鐵架、鐵桶
      、鐵板、塑膠管、扭曲鋼筋等工程廢料，四處堆置，雜然散落，毫無遮掩，且
      部分材料被告並用以搭建圍牆、屋頂使用，果若被告明知該部分為他人竊取之
      贓物，衡情而言至少會加以遮蔽掩飾或者盡快移轉給他人，以免自暴犯行，然
      而被告卻用來搭蓋明顯且隨時可能被人指認出為贓物之圍牆及屋頂，顯然與知
      贓故買之常情相違背。
    (3)另工程用品與家庭用品對於「廢料」之定義，並非全然相同。以工程而言，如
      新品經剪裁後之不足合用尺寸殘餘部分，或剪裁誤差不符合尺寸之物品，雖然
      屬於新品，但如果在該工程無法派上用場，而其他工程在短期內又使用不到，
      則為免保管勞費或節省保管費用，將之納入為耗材，逕行出售給資源回收業者
      ，亦屬常情。而此種他人認為無法使用之耗材，在某方面而言可能滿足其他使
      用者之需求，此亦為資源回收業者所以存在而對於社會有所貢獻之原因。因此
      ，不能因為被告購入尚有價值之物品，就認為被告主觀上有贓物之認識。況且
      ，檢察官亦未指明，被告以每公斤二元至四點七元購入之價格，相對於其他資
      源回收業者而言，係顯不相當之低價。因此本院認為，檢察官所提出之證據，
  無從說服法院形成被告乙○○有罪之心證，基於無罪推定之原則，自應為乙○○無罪判決之諭知。
    (4)本件就原起訴乙○○部分既然認為應諭知無罪，則檢察官當庭擴張之部分，與
      本件自然無從認定有何裁判上一罪關係，本院無從加以審理，應由檢察官另行
      依法偵辦，併此敘明。
（三）原審論處被告二人罪刑，適用證據法則認定事實尚有違誤，應由本院撤銷原判
      決並改判上訴人二人無罪。
參、適用的法律：
    刑事訴訟法第四百五十五條之一第三項、第三百六十九條第一項前段、第二項、
    第四百五十二條、第四百五十一條之一第四項第三款、第三百六十四條、第三百
    零一條第一項前段。
本案經檢察官丙○○到庭執行職務。
中      華      民      國      九十四      年    一    月      十三    日
臺灣雲林地方法院刑事第三庭
                                          審判長法  官  劉  國  賓
                                                法  官  廖  國  勝
                                                法  官  蘇  錦  秀
右正本證明與原本無異。
如不服本判決，應於判決送達後十日內向本院提出上訴狀( 應附繕本 )。
                                                書記官  黃  秋  萍
中      華      民      國      九十四      年    一    月      十三    日
